【裁判字號】    92,保險上易,3
【裁判日期】    920423
【裁判案由】    給付保險金
【裁判全文】
臺灣高等法院高雄分院民事判決        九十二年度保險上易字第三號
    上  訴  人  遠雄人壽保險事業股份有限公司
    法定代理人  丁○○
    訴訟代理人  丙○○
    被上訴  人  乙○○
    訴訟代理人  甲○○
右當事人間請求給付保險金事件，上訴人對於中華民國九十一年十二月二十五日台灣
高雄地方法院第一審判決（九十一年度保險字第四二號）提起上訴，本院判決如左：
    主      文
上訴駁回。
第二審訴訟費用由上訴人負擔。
    事實及理由
一、本件係因保險契約法律關係而生之訴訟，被上訴人與上訴人訂立之遠雄傷害保險
    保險單條款第二十六條前段約定「本附約涉訟時，約定以要保人住所所在地地方
    法院為管轄法院」，被上訴人即為保險契約之要保人，其住所所在地為高雄縣大
    寮鄉○○村○○街一０一巷六號，有該保險單在卷可稽（見原審卷第十頁），故
    兩造已合意以原審法院為第一審管轄法院，依民事訴訟法第二十四條規定，原審
    法院自有管轄權，先予敘明。
二、被上訴人起訴主張：被上訴人於民國八十五年十一月十九日向上訴人投保人身保
    險，保險單內約定主契約為遠雄癌症終身保險，附加保險分別為遠雄重大疾病終
    身壽險附約、遠雄傷害保險附約（又分為意外身故給付、每次傷害醫療限額及傷
    害住院日額）及遠雄住院醫療日額給付保險附約，保險期間自八十五年十一月十
    九日起，除傷害保險附約、住院醫療日額給付保險附約係分別至被上訴人七十歲
    、七十五歲止外，癌症終身保險及重大疾病終身壽險附約則係終生，每期保險費
    合計一萬七千八百五十二元，被上訴人均按期繳交保險費。嗣被上訴人於八十九
    年九月初之保險期間，因交通意外事故造成腰椎神經叢病變致右下肢癱瘓，經醫
    療單位鑑定後確認已無法復原，係屬傷害保險附約之附表一第二級殘廢，被上訴
    人請求被告給付保險金七十五萬元，上訴人竟以未符合傷害保險附約第十四條第
    一項規定意外事故發生之日起一百八十日以內致成殘廢之約定，而拒絕給付保險
    金，此種約定違反依據保險法第五十四條之一第四款之規定，顯屬無效，為此爰
    依保險契約之法律關係及保險法第三十四條之規定，請求上訴人如數給付等情（
    原審判命上訴人應給付被上訴人新台幣五十萬元及自九十一年六月十四日起至清
    償日止，按年息百分之五計算之利息，並為附條件假執行之宣告，並駁回被上訴
    人超過部分之請求，上訴人對敗訴部分不服，提起上訴。）並答辯聲明：求為判
    決如主文所示。
三、上訴人則以，(一)被上訴人右下肢癱瘓，尚難認與其交通事故間，有相當因果關係
    (二)被上訴人於九十年三月診斷為右膝退化性關節炎、月半板軟骨損傷，並不符合
    傷害保險之任何一殘廢等級，其至九十年十二月始造成右下肢癱瘓，按系爭保險
    單條款第十四條第一項規定「被保險人於本附約有效期間內遭受第二條約定的意
    外傷害事故，自意外傷害事故發生之日起一百八十日以內致成附表一所列二十八
    項殘廢程度之一者，本公司給付殘廢保險金，其金額按該表所列之給付比例計算
    」，被上訴人所受傷害自不在保險契約之保障範圍。且該約定係主管機關與各家
    保險公司於衡量消費者權利與不砥觸「保險對價衡平原則」、「禁止不當得利原
    則」之二大原則下，所訂之合理保障天數，並不違反保險法第五十四條之一第四
    款而無效，若保險公司於審理理賠案件時，捨棄公平原則而濫用個案正義原則，
    將危害其他絕大多數按規定承保及理賠之保護之權益等語資為抗辯。並上訴聲明
    ：(一)原判決不利上訴人部分廢棄；(二)前開廢棄部分被上訴人在第一審之訴及假執
    行之聲請均駁回；(三)第一、二審訴訟費用由被上訴人負擔。
四、被上訴人主張，其於民國八十五年十一月十九日向上訴人公司投保「遠雄癌症終
    身保險」主契約，並附加遠雄重大疾病終身壽險、遠雄傷害保險（分為意外身故
    （殘廢）給付、每次傷害醫療限額及傷害住院日額），及遠雄住院醫療日額給付
    等附約，其中傷害保險附約之保額為一百萬元，保險期間除傷害保險附約及住院
    醫療日額給付保險附約係分別至被上訴人七十歲、七十五歲止外，癌症終身保險
    及重大疾病終身壽險附約則係終生，每期保險費合計一萬七千八百五十二元，而
    被上訴人目前因中度肢障領有身心障礙手冊等情，業據被上訴人提出遠雄傷害保
    險附約、遠雄人壽人身保險單、人身保險要保書及身心障礙手冊影本等件為證，
    且為上訴人所不爭執，堪信為真實。茲兩造所爭執者，係被上訴人是否曾於八十
    九年九月初，因交通意外事故造成腰椎神經叢病變致右下肢癱瘓？被上訴人所受
    傷害有無符合系爭保險契約所約定之意外傷害事故﹖上訴人有無給付保險金之義
    務？
五、被上訴人是否曾於八十九年九月初，因交通意外事故造成腰椎神經叢病變致右下
    肢癱瘓？
  (一)被上訴人主張，伊於八十九年九月六日十六時許，在高雄縣大寮鄉中山工商前，
    為一名騎乘機車之不詳姓名人士撞擊，受有脊椎肋骨裂傷、內部瘀血及右腳膝關
    節骨膜挫傷之傷害，自八十九年九月七日起至保安國術館治療，於八十九年十一
    月九日經高雄榮民總醫院為系列檢查，確定為胸椎創傷性椎間盤退化，又於九十
    年三月七日因右膝外傷性半月軟骨破損併關節炎、半月板軟骨損傷而至長庚紀念
    醫院高雄分院住院接受關節鏡半月板軟骨修補手術，九十年七月十八日、七月二
    十三日、七月二十七日仍因右膝外傷性關節炎及半月軟骨破裂，至台北榮民總醫
    院門診治療，於九十年八月六日接受「身心障礙者鑑定」，診斷為「右膝外傷性
    關節炎、機能障礙」，認為其下肢符合「身心障礙等級所列之障礙類別」，而發
    給中華民國中度身心障礙手冊，嗣於九十年十月二日經長庚紀念醫院高雄分院檢
    查為右側腰薦椎神經根病變，而於九十年十二月二十八日診斷確定為外傷性腰神
    經叢損傷造成右下肢癱瘓等情，有高雄縣警察局林園分局受理各類案件記錄表一
    紙、保安國術館治療證明書一紙、高雄榮民總醫院診斷證明書一份、行政院國軍
    退除役官兵輔導委員會台北榮民總醫院診斷證明書一份、長庚紀念醫院診斷證明
    書四份、身心障礙鑑定表、中華民國身心障礙手冊一份影本附卷可稽。
  (二)上訴人雖抗辯稱，上開病歷資料尚無從認定被上訴人所受病症與車禍有因果關係
    云云，然被上訴人於九十年九月七日因右下肢無力至長庚紀念醫院高雄分院住院
    檢查，經肌電圖檢查顯示有腰叢神經損傷之情形，而依據被上訴人於長庚紀念醫
    院高雄分院所有之檢查，並未發現有脊髓或骨盆腔之疾病（如腫瘤或發炎退化）
    導致其腰叢神經病變，因此長庚紀念醫院高雄分院認為，對照前述發生之車禍事
    故，無法排除其右膝退化性關節炎、半月軟骨損傷及外傷性腰叢神經病變與車禍
    意外間之關係，此有該院九十一年七月三十一日（九一）長庚院高字第二○五二
    號函附卷可稽（見原審卷第六五頁），而該院經原審函詢後，進一步說明「一、
    高君（即被上訴人）於八十九年九月間因車禍意外事故，且經其他醫院診斷有脊
    椎肋骨裂傷、內部瘀血、右膝膝關節膜損傷等傷害，經本院進一步檢查，並彙整
    就醫前之病史，判斷被上訴人所患之右膝退化性關節炎，半月軟骨損傷與前述車
    禍有因果關係。二、據被上訴人九十年三月七日第一次住院之病歷記載，其已有
    行走困難之情形，以後右下肢逐漸無力，九十年九月七日右下肢明顯無力，九十
    年九月二十一日回診時其右下肢肌力僅剩零至二分，後續九十年十月二日回診，
    肌力僅餘零至一分，九十年十月二日住院時右下肢運動功能已完全喪失，綜合判
    斷此為一漸進性癱瘓，然病程時間之演進並無文獻可供參考確會於一百八十天內
    發生，僅得依病人臨床之症狀判斷此為漸進式之症狀。三、據病歷記載，被上訴
    人自九十年三月七日出院至九十年十月二日第二次住院期間，共回診本院二十次
    。」，亦有該院九十一年九月二十三日（九一）長庚院高字第二八三九號函附卷
    可稽（見原審卷第八七頁），則被上訴人所受腰椎神經叢病變致右下肢癱瘓之傷
    害與其所受之交通意外事故間，有因果關係一節，已堪認定。上訴人另請求調取
    被上訴人於長庚紀念醫院高雄分院之相關病歷，送行政院衛生署鑑定一節，核無
    必要。
六、上開事故有無符合系爭保險契約所約定之意外傷害事故？
  (一)上訴人另抗辯稱，依兩造所簽訂定傷害保險附約第二條規定：「被保險人於本附
    約有效期間內，因遭受意外傷害事故，致其身體蒙受傷害致殘廢或死亡時，依照
    本附約的約定，給付保險金。前項所稱意外傷害事故，非由疾病引起之外來突發
    事故。」；第十四條第一項規定：「被保險人於本附約有效期間內遭受第二條約
    定的意外傷害事故，自意外傷害事故發生之日起一百八十日以內致成附表一所示
    二十八項殘廢程度之一者，本公司給付殘廢保險金，其金額按該表所列之給付比
    例計算。」；又該附約之附表註五規定關節機能的喪失係指關節永久僵硬或關節
    不能隨意識活動而言；註十二規定所謂機能永久喪失係指經六個月以後其機能仍
    完全喪失者，而被上訴人遲至九十年十二月始發生右下肢癱瘓，顯不符合上開保
    單條款規定被保險人之殘廢需自意外事故發生之日起一百八十日內所形成者之狀
    況，故上訴人無給付保險金之義務云云。
  (二)按被保險人因保險事故發生而受損害，保險人對被保險人所受損害應負填補責任
    ，惟保險事故發生原因與受損害間須有因果關係，保險人始須負責。因此，上開
    傷害保險附約第十四條第一項規定自意外事故發生時起一百八十天以內造成附表
    一所列二十八項殘廢程度之一者，自依據客觀性目的解釋論，其限制自意外傷害
    發生起一百八十天內成殘廢，保險公司應給付保險金之目的，目的應在明確確認
    意外事故與殘廢間之因果關係、風險控管之機制，避免因為時間長遠，而無法確
    定殘障之結果與原意外傷害事故間之因果關係，也方便保險公司承保人員審理理
    賠案件時，對於因果關係之認定，因此應解釋為自意外傷害發生起一百八十天內
    成殘廢，推定具因果關係，若保險公司認為殘障與意外事故間不具備因果關係，
    應由保險公司負舉證責任；而超過意外傷害發生起一百八十天後所致之殘障，則
    應由主張有因果關係之被保險人或受益人負舉證責任，若被保險人確能舉證意外
    事故與殘障事由間有因果關係存在，即便殘障結果之發生超過上開意外事故發生
    後一百八十日之期間，保險公司仍因承保危險之發生而有給付保險金之義務，否
    則醫學上某些症狀未必一般皆會於一百八十天內即可得知或判斷傷者之生理機能
    是否永久喪失，自無從以「意外事故發生時起一百八十日」為保險公司理賠責任
    之完全限制。本件被上訴人因該車禍意外事故受傷，於九十年三月七日右下肢已
    逐漸無力，雖逾一百八十天後始經醫師診斷為右下肢癱瘓，惟其右下肢癱瘓業經
    長庚紀念醫院彙總病歷分析診斷認為被上訴人本身並無患有會導致右下肢癱瘓之
    疾病，右下肢癱瘓與該交通意外事故有直接因果關係，已如前述，其因果關係判
    定既已確定，本件保險人即上訴人自應負給付意外傷害保險金之義務，上訴人所
    辯，被上訴人所受右下肢癱瘓之傷害，不符合本件保險單約定被保險人之殘廢需
    自意外事故發生之日起一百八十天內所形成者之狀況，故上訴人無給付保險金之
    義務云云，尚難採取。
七、按「被保險人於本附約有效期間內，因遭受意外傷害事故，致其身體蒙受傷害而
    致殘廢或死亡時，依照本附約的約定，給付保險金」；又所謂第三級第十一項殘
    廢程度，係指「一下肢踝關節以上缺失或一下肢三大關節全部機能永久完全喪失
    者」，兩造約定之遠雄傷害保險附約第二條第一項及附表「殘廢程度與保險金給
    付表」分別定有明文。查被上訴人所受之腰椎神經叢病變致右下肢癱瘓傷害，經
    原審函高雄長庚醫院高雄分院鑑定，經該院函覆稱：依據被上訴人之病況符合附
    表中第三級第十一項右下肢關節全部機能永久完全喪失等語，有該院九十一年七
    月三十一日（九一）長庚院高字第二○五二號函附卷可稽（見原審卷第六五頁）
    ，而依附表「殘廢程度與保險金給付表」，上訴人之給付比例為百分之五十，被
    上訴人所投保遠雄傷害保險附約意外身故（殘廢）給付之保險金額為一百萬元，
    則上訴人應給付被上訴人保險金為五十萬元（1,000,000x50%=500,000）。
八、綜上所述，被上訴人依「遠雄傷害保險附約」之約定，請求上訴人給付系爭保險
    金五十萬元，及自起訴狀繕本送達翌日即九十一年六月十四日起至清償日止，按
    年息百分之五計算之利息之範圍內為有理由，自應准許。原審因而為被上訴人此
    部分勝訴之判決，並依兩造之聲請酌定相當擔保金額而為准免假執行之宣告，核
    無違誤，上訴意旨指摘原判決此部分不當，求予廢棄改判，為無理由，應予駁回
    。
九、本件事證已臻明確，兩造其餘攻擊防禦方法及舉證，經審酌於判決結果不生影響
    ，自無庸逐一加以論述，附此敘明。
十、據上論結，本件上訴為無理由，依民事訴訟法第四百四十九條第一項、第七十八
    條判決如主文。
中      華      民      國    九十二    年      四      月    二十三    日
                                      臺灣高等法院高雄分院民事第五庭
~B1審判長法官  蔡明宛
~B2法      官  曾錦昌
~B3法      官  黃科瑜
右為正本係照原本作成。
不得上訴。
中      華      民      國    九十二    年      四      月    二十五    日
~B法院書記官  蘇恒仁
                                                                        ｋ


司法院資訊處製作；財團法人民間司法改革基金會備份。
